最高法院民事判決　　　　　　　　　　　　　　　　九十三年度台上字第八一四號
　　上　訴　人　乙○○
　　訴訟代理人　陳凱君律師
　　被 上訴 人　甲○○
右當事人間請求返還借款事件，上訴人對於中華民國九十二年十二月十六日台灣高等
法院第二審更審判決（九十二年度上更(三)字第一六六號），提起上訴，本院判決如下
：
    主  文
原判決除假執行部分外廢棄，發回台灣高等法院。
    理  由
本件上訴人主張：被上訴人於民國八十四年十二月三日向伊借款新台幣（下同）五百
萬元，約定借款期限二年，被上訴人應提供擔保及自收受借款日起每月給付伊按應返
還本金百分之一計算之補償金。伊已依約交付借款，惟被上訴人並未提供擔保及給付
補償金，依兩造所立借款契約書第七條第二項約定，被上訴人已喪失期限利益，借款
已視為全部到期。茲被上訴人僅償還部分借款，尚欠本金三百二十萬元，及八十五年
四月三日起至八十六年八月二十一日止之補償金，共計三百七十三萬一千二百元等情
。求為命被上訴人如數給付，並加付法定遲延利息之判決。
被上訴人則以：兩造曾簽訂投資契約書，購買大陸安徽省蕪湖市○○○路六十七號房
地（下稱團結東路房地），因伊需出資五百萬元，乃向上訴人借同額款項。上訴人實
際僅交付四百六十二萬七千二百元，而伊先後除償還上訴人四百零九萬四千元外，並
代上訴人墊付人民幣四十三萬五千六百八十二元（折合新台幣一百三十九萬四千一百
八十二元），經扣抵後，伊並未欠上訴人任何款項。且兩造於八十五年四月十六日簽
訂投資權益（債權）變更轉讓協議書（下稱協議書），終止投資關係，團結東路房地
已登記上訴人名下，上開五百萬元借款亦轉為上訴人之出資，上訴人不得再向伊請求
返還借款等語，資為抗辯。
原審以：兩造因合夥投資購買團結東路房地，於八十四年十二月三日簽訂投資契約書
及借款契約書，約定上訴人出資八百萬元，被上訴人出資五百萬元，被上訴人因缺乏
資金，乃向上訴人借款五百萬元等情，為兩造所不爭，被上訴人既係因投資而向上訴
人借款，可見上開投資及借款契約書有不可分之關係。又上訴人就借款部分，除交付
四百六十二萬七千二百元外，另以三十七萬二千五百元購買美金交付被上訴人等情，
亦有匯款申請書代收入傳票等件為證。惟兩造於八十五年四月十六日簽訂協議書，表
明兩造合夥投資權益由被上訴人變更為由上訴人享受、履行、承擔，並載明其權利義
務轉讓之情形。且上訴人於八十六年三月十八日致函被上訴人，亦表示不再合作經營
，並稱伊已出資一千三百萬元，被上訴人應將伊之出資於扣除費用後返還等語，顯見
上訴人已承受被上訴人出資之五百萬元，且團結東路房地已辦理產權過戶登記為上訴
人名義，上訴人自不得再依借款契約請求被上訴人返還借款。上訴人主張系爭借款係
獨立於投資契約外，且上開協議書並非就投資契約為最後之結算云云，為無足取。又
兩造八十五年四月十二日之談話筆錄記載，上訴人稱：「……你（即被上訴人）已給
了我二百萬元的票子，但仍未到期」，可見上訴人於協議書簽訂前，即已收受被上訴
人所交付日期為八十五年四月十六日、四月二十五日、六月十日，面額依序為九十萬
元、十萬元、一百萬元支票三紙。且兩造於八十五年四月十六日尚在大陸就系爭投資
進行調解，有上訴人提出之調解筆錄在卷可按，兩造入出境之記錄亦顯示上訴人與被
上訴人分別於八十五年四月十八日、五月二日始入境，足證被上訴人抗辯其於協議書
簽訂前即交付面額共二百萬元之三紙支票與上訴人，應為可採。從而，上訴人訴請被
上訴人給付三百七十三萬一千二百元，及加付法定遲延利息，洵非正當，不應准許。
爰將第一審判決所為命被上訴人給付一百二十四萬八千六百十三元及其利息部分廢棄
，改判駁回上訴人該部分之訴，並駁回上訴人之上訴。
查上訴人於事實審一再主張兩造於八十五年四月十七日尚繼續進行協商，被上訴人自
承仍應返還數百萬元與上訴人等語，並提出談話筆錄、調解筆錄等件為證（見原審更
二卷第三四、三五、五四頁），被上訴人亦陳稱：「兩造於八十五年四月十六日在大
陸鄧學增律師居中進行調解，依調解筆錄……，足以說明雙方的確曾就合夥投資進行
結算，只是沒有結果而已」等語（見原審更三卷第四六頁），原審就此未加審酌，即
認上訴人主張兩造於八十五年四月十六日簽立協議書並非就投資契約為最後之結算等
語，並無足採，未免速斷。次查被上訴人抗辯其已先後償還上訴人借款四百零九萬四
千元，其中二百萬元，係交付日期為八十五年四月十六日、四月二十五日、六月十日
，面額共二百萬元之支票三紙清償等語，並提出匯款回條、收據等件為證（見一審卷
第五六至六○頁）。果爾，被上訴人既於八十五年四月十六日簽立協議書約定其將合
夥投資權益轉讓與上訴人後，猶允上訴人兌領上開面額共二百萬元之三紙支票以清償
借款，則上訴人主張本件借款乃獨立於投資契約之外，伊並未同意將被上訴人以本件
借款之出資移作伊投資之資金等語（見原審更三卷第三○、三三頁），似非全然無據
。原審未詳加推求，遽依前揭理由為不利於上訴人之判決，不無可議。上訴論旨，指
摘原判決為不當，求予廢棄，非無理由。
據上論結，本件上訴為有理由。依民事訴訟法第四百七十七條第一項、第四百七十八
條第二項，判決如主文。
中　　　華　　　民　　　國　　九十三　　年　　　四　　　月　　二十二　　日
                              最高法院民事第三庭
                                  審判長法官  林　奇　福
                                        法官  陳　國　禎
                                        法官  李　彥　文
                                        法官  陳　重　瑜
                                        法官  吳　麗　女
      右正本證明與原本無異
                                              書  記  官
中　　　華　　　民　　　國　　九十三　　年　　　五　　　月　　　七　　　日
                                                                        Ｑ
